臺灣臺北地方法院民事裁定
111年度訴字第491號
原      告  王素清  



訴訟代理人  胡坤佑律師

上列原告與被告翁廷雄、財政部國有財產署、臺北市政府工務局
新建工程處、郭炳煌間請求分割共有物事件，本院裁定如下：
    主  文
一、原告之訴駁回。
二、訴訟費用由原告負擔。
    理  由
一、按當事人書狀，應記載當事人姓名及住所或居所，民事訴訟
    法第116條第1項第1款定有明文，此為起訴必須具備之程式
    。又分割共有物訴訟，為固有必要共同訴訟，應由共有人全
    體一同起、被訴，當事人始屬適格。復按，原告之訴，有起
    訴不合程式或不備其他要件之情形者，法院應以裁定駁回之
    ，但其情形可以補正者，審判長應定期間先命補正；原告之
    訴，有當事人不適格或欠缺權利保護必要情形者，法院得不
    經言詞辯論，逕以判決駁回之，但其情形可以補正者，審判
    長應定期間先命補正，民事訴訟法第249條第1項第6款、第2
    項第1款分別定有明文。
二、再按，「所謂法院應依職權調查之事項，係指該事項雖未經
    當事人主張，法院亦應斟酌之，如訴訟成立要件、當事人適
    格之要件、保護必要之要件、上訴程序合法要件等是；而證
    據之職權調查，則是依民事訴訟法之特別規定，雖未經當事
    人聲明之證據，亦得或應由法院自動調查，如民事訴訟法第
    177條第1項、第203條第4款、第288條、第289條、第350條
    、第386條第3款等是，故法院應依職權調查之事項並不包括
    證據之職權調查在內。至法院雖依職權調查證據，但並非負
    有無窮盡之調查責任，當事人之舉證責任並不因之減輕，仍
    負有協力之義務，是當事人所未聲明之請求，或未提出之事
    實，法院尚不得任意調查斟酌而為判決，此觀民事訴訟法第
    388條之規定自明」，此有最高法院91年度台再字第65號判
    決可資參照。
三、參以民國110年1月20日修正公布增訂民事訴訟法第249條第3
    項，並自公布日施行，該條項明定：「前2項情形，原告之
    訴因逾期未補正經裁判駁回後，不得再為補正」，立法理由
    則載明：「三、原告之訴有修正條文第1項、第2項各款規定
    要件之欠缺，審判長應定期間先命補正。原告為盡其訴訟促
    進義務，應依限補正其訴之欠缺，逾期未補正，法院即駁回
    其訴。倘任由原告嗣後仍可隨時為補正，將致程序浪費，延
    滯訴訟。為免原告率予輕忽，應使未盡此項義務之不利益歸
    其承受，明定於經裁判駁回後，不得再為補正，亦即不得於
    抗告或上訴程序為補正，爰增訂第3項。…」，益見原告就訴
    訟要件之欠缺負有訴訟促進義務，且不因該訴訟要件之欠缺
    屬於法院職權調查事項（例如欠缺當事人適格），即當然免
    除原告應盡之協力義務及證據提出之舉證責任。
四、查：
㈠、關於被告翁廷雄部分：
　1.原告以系爭土地之共有人翁廷雄為被告，並記載其住所，固
    可認已特定被告之身分，惟經本院依職權查詢被告翁廷雄之
    戶籍及入出境紀錄，翁廷雄為9年5月8日生，於88年5月29日
    出境前往美國洛杉磯後，未再入境，且於90年6月28日遷出
    國外乙節，有其個人基本資料查詢結果、入出境資訊連結作
    業、內政部移民署111年5月17日移署資字第1110056627號函
    及所附入出國日期紀錄、入出境紀錄各1份可參（見個資卷
    第5、11、35至38頁），足見原告起訴狀所載翁廷雄之地址
    ，實際上已非其住居所。
　2.再關於翁廷雄是否尚生存、繼承人姓名及應送達之處所，經
    本院依職權囑託駐洛杉磯臺北經濟文化辦事處查詢，據該辦
    事處函覆檔存領務資料無翁廷雄之申辦紀錄，另該處撥打本
    院所提供其申請護照所留在美電話，該電話亦已停止使用，
    因美國無戶籍登記制度且嚴格保護個人隱私，欠難查證其目
    前所地、繼承人及存歿情形等個資等情，亦有本院111年5月
    16日北院忠民理111訴491字第1119019187號函（稿）、本院
    111年6月2日北院忠民理111訴491字第1119021683號函（稿
    ）、臺灣高等法院111年7月12日院彥文實字第1110004031號
    函及所附駐洛杉磯辦事處111年7月6日洛杉字第1115060690
    號函在卷可按（見本院卷第141、153、163至165頁），堪認
    本院就原告所提供翁廷雄之個人資料，已窮盡職權調查之能
    事調查其是否尚生存及現所在地。
　3.就仍無法確定翁廷雄住居所部分之起訴必須具備之程式，揆
    諸上開說明，即應由原告就該訴訟要件之欠缺盡其訴訟促進
    義務，並負提出證據之舉證責任。是原告起訴未記載正確之
    翁廷雄住居所供本院送達，就翁廷雄部分即有起訴不合程式
    之情形。
㈡、關於當事人適格部分：
　  本件原告起訴請求分割臺北市○○區○○段0○段000○0地號土地
    （下稱系爭土地），並以系爭土地共有人翁廷雄、周翁文苑
    、財政部國有財產署、臺北市政府工務局新建工程處、郭炳
    煌為被告，有系爭土地登記謄本在卷可參（見北簡卷第15至
    17頁），其中被告周翁文苑於原告起訴前即已死亡，經本院
    以111年度訴字第491號裁定駁回原告對周翁文苑部分之訴（
    見本院卷第171至172頁），而因分割共有物訴訟屬固有必要
    共同訴訟，業如前述，原告未以系爭土地全體共有人為被告
    ，當事人自不適格。
㈢、本院前於111年7月18日，以111年度訴字第491號裁定命原告
    於該裁定送達後20日內，補正翁廷雄之住所或居所及當事人
    適格之欠缺，該裁定並於同年月22日對原告訴訟代理人為送
    達，有上開裁定、本院送達證書各1份可佐（見本院卷第181
    至183頁），原告迄今仍未補正，亦有本院收文資料查詢清
    單、收狀資料查詢清單為憑（見本院卷第185至189頁），揆
    諸上開說明，其訴難認為合法，應予駁回。
五、依民事訴訟法第249條第1項第6款、第2項第1款、第95條、
    第78條，裁定如主文。
中　　華　　民　　國　　111 　年　　8 　　月　　22　　日
                  民事第八庭    法  官  吳佳樺
以上正本係照原本作成。
如不服本裁定應於送達後10日內向本院提出抗告狀，並繳納抗告
費新臺幣1,000元。
中　　華　　民　　國　　111 　年　　8 　　月　　22　　日
                                書記官  黃湘茹